臺灣高雄地方法院民事判決　八十八年度簡上字第二五二號
　　上　訴　人　己○○
　　　　　　　　子○○
　　　　　　　　丙○○
　　　　　　　　甲○○
　　　　　　　　庚○○
　　　　　　　　辛○○
　　　　　　　　丁○○
　　　　　　　　戊○○
　　　　　　　　卯○○
　　法定代理人　王禮賢
　　訴訟代理人　乙○○
　　　　　　　　陳貴華
　　複代理人　　吳文貴
　　上　訴　人　天○○
　　訴訟代理人　簡清國
　　上　訴　人　辰○○○
　　　　　　　　巳　○
　　上　訴　人　午○○
　　　　　　　　寅○○
　　　　　　　　亥○○
　　　　　　　　戌○○
　　　　　　　　未○○
　　　　　　　　申○○
　　　　　　　　酉○○
　　　　　　　　丑○○
　　　　　　　　癸○○
　　被 上 訴人　壬○○
右當事人間分割共有物事件，上訴人對於中華民國八十八年四月二十七日本院高雄簡
易庭第一審簡易判決（八十六年度雄簡２字第二三二九號）提起上訴，本院判決如左
：
    主      文
原判決廢棄。
右開廢棄部分，兩造共有坐落高雄市○○區○○段第一一五五地號土地之分割方法為
如附圖所示Ａ部分（面積一○五平方公尺）分歸被上訴人壬○○所有；Ｂ部分（面積
十八平方公尺）分歸上訴人己○○所有；Ｃ部分（面積十八平方公尺）分歸上訴人子
○○所有；Ｄ部分（面積四四平方公尺）分歸上訴人癸○○所有；Ｅ部分（面積二七
平方公尺）分歸上訴人丑○○所有；Ｆ部分（面積一○五平方公尺）分歸上訴人卯○○所有；Ｇ部分（面積一○五平方公尺）分歸上訴人未○○、酉○○、申○○各按其
應有部分比例保持共有；Ｈ部分（面積一○五平方公尺）分歸上訴人戌○○所有；Ｉ
部分（面積一○五平方公尺）分歸上訴人陳盛源所有；Ｊ部分（面積一○五平方公尺
）分歸上訴人亥○○所有；Ｋ部分（面積一○五平方公尺）分歸上訴人丙○○、丁○○、戊○○、甲○○、庚○○、辛○○各按其應有部分比例保持共有；Ｌ1、Ｌ2部分
（面積四二六平方公尺）分歸上訴人巳○所有；Ｍ部分（面積二一三平方公尺）分歸
上訴人午○○、辰○○○各按其應有部分比例保持共有；Ｎ部分（面積一○五平方公
尺）分歸上訴人天○○所有；Ｏ1、Ｏ2部分（面積一○五平方公尺）分歸上訴人財政
部國有財產局台灣南區辦事處所有；Ｘ部分（面積三○八平方公尺）分歸共有人全體
各按如附表所示應有部分比例保持共有。
第一、二審訴訟費用由兩造按如附表所示應有部分之比例負擔。
    事      實
甲、上訴人方面：
  一、丙○○、丁○○、戊○○、甲○○、庚○○、辛○○部分：
      (1)、聲明：求為判決如主文所示。
      (2)、陳述：除與原審判決書所載相同者予以引用外，補稱：
          伊等於系爭共有地原即有祖厝位於如附圖所示Ｋ部分之附近，且該屋目前
          亦有人住居，而伊等於原審審理時即一再陳明仍願維持共有並請求分割於
          該祖厝所在之地以保留祖厝，且其餘之共有人亦均無異見，詎原判決卻將
          伊等共有之地分割於如附圖所示Ｇ部分附近，而該地靠近海邊，且其間即
          為一防波堤所穿越，而堤外土地即均係沙灘而為無法使用之地，並將造成
          伊之祖厝面臨拆除命運，原分割方法顯不公平且未符經濟原則，而伊所提
          出之如附圖所示之分割分案業經絕大多數共有人同意，且並符合共有人全
          體利益，為此乃請求廢棄原判決不利於伊等之部分，並另為分割如附圖所
          示。
      (3)、證據：除引用前審立證外，提出照片、土地登記謄本等件為證。
  二、卯○○部分：
      (1)、聲明：求為判決如主文所示。
      (2)、陳述：除與原審判決書所載相同者予以引用外，補稱：
          伊於如附圖所示Ｇ、Ｆ部分附近本即建有房屋，而該房屋業經整修屋況良
          好，且現仍有人居住其中，伊於原審即陳明保留現有房屋之意願，且各共
          有人於此亦有共識，詎原判決卻將伊所得土地分割於如附圖所示 Ｌ1部分
          附近之空地，致伊所有上開房屋將遭拆除之命運，且該空地亦因有防波堤
          橫亙其間而難以利用居住，爰同意上訴人丙○○等人所提之如附圖所示分
          割方案，請求廢棄原判決不利於伊之部分，並另為分割如附圖所示。
  三、戌○○、寅○○、亥○○、巳○、天○○、癸○○、財政部國有財產局台灣南
      區辦事處部分：
      (1)、聲明：求為判決如主文所示。
      (2)、陳述：除與原審判決書所載相同者予以引用外，補稱：
          同意上訴人丙○○等人所提之如附圖所示分割方案。
  四、己○○、子○○部分：
      (1)、聲明：求為判決
                、原判決關於上訴人己○○、子○○部分廢棄。
                、廢棄部分被上訴人第一審之訴駁回。
      (2)、陳述：除與原審判決書所載相同者予以引用外，補稱：
          如附圖Ａ部分附近原即由伊等之先祖建屋居住而留傳迄今，而原房屋前遭
          賽洛瑪颱風毀損後，上訴人己○○乃花費新台幣三十餘萬元加以整修完畢
          ，現之屋況良好，且亦於此處居住，而伊於原審即陳明保留現有房屋之意
          願，詎原判決卻將伊等所得土地分割於如附圖所示Ｄ、Ｅ部分附近，致伊
          等所有房屋將遭拆除之命運，且面積更從二十六平方公尺減縮為十七平方
          公尺，此面積根本無從作何經濟使用，況對伊等所有地上物更無任何補償
          或價購，原判決至為不當不公，爰請求廢棄原判決不利於伊等之部分，並
          按伊等原實際居住使用面積分配於原址或與被上訴人互為買賣。
  五、午○○、辰○○○、丑○○、未○○、酉○○、申○○部分：
      未於言詞辯論期日到場，亦未提出書狀作何聲明或陳述。
乙、被上訴人方面：
  一、聲明：求為判決駁回上訴。
  二、陳述：除與原審判決書所載相同者予以引用外，補稱：
      同意上訴人丙○○等人所提之如附圖所示分割方案。
    理      由
一、本件上訴人己○○、子○○、辰○○○、午○○、未○○、申○○、酉○○、丑
    ○○、癸○○未於言詞辯論期日到場，經核無民事訴訟法第三百八十六條所列各
    款之情形，爰依被上訴人之聲請，准由其一造辯論而為判決。
二、按各共有人得隨時請求分割共有物，而分割之方法不能協議決定者，法院得因任
    何共有人之聲請命為分配，民法第八百二十三條第一項前段、八百二十四條第二
    項分別定有明文。本件被上訴人起訴主張坐落高雄市○○區○○段第一一五五地
    號土地（地目建，土地使用分區為保護區，面積一九九九平方公尺）為兩造所共
    有（應有部分各如附表所示），而前揭土地就其使用目的非不能分割，且兩造亦
    未訂立不予分割之期限，經伊請求分割，惟兩造就分割之方法迄仍無法達成協議
    等情，此有土地登記謄本、地籍圖謄本、高雄市政府工務局土地使用分區證明書
    等件在卷可稽，上訴人於此亦不爭執，自堪信原告主張為真實。今系爭土地地目
    既屬建地，就其使用目的並無不能分割之情形，而兩造間亦未訂有不分割期限之
    特約，且兩造於起訴前就系爭土地之分割方法並未能協議決定，從而本件被上訴
    人訴請裁判分割系爭共有土地，依法洵屬正當，自應予以准許。
三、次按分割共有物，以消滅共有關係為目的，法院裁判分割共有土地時，除因該土
    地內部分土地之使用目的不能分割（如為道路）或部分共有人仍願維持其共有關
    係，應就該部分土地不予分割或准該部分共有人成立新共有關係外，應將土地分
    配於各共有人單獨所有，最高法院六十九年台上字第一八三一號著有判例。經查
    ，本件上訴人丙○○、丁○○、戊○○、甲○○、庚○○、辛○○等六人及上訴
    人午○○、辰○○○等二人與上訴人未○○、酉○○、申○○等三人於本件訴訟
    中乃均陳明願分別繼續維持其等間之共有關係以為分割，而系爭地號土地全區呈
    工字形，其東北側及西南側中間地帶均有由上訴人財政部國有財產局管有之同段
    一一五六、一一八五地號土地，系爭土地之東北側全臨四米寬之全區○○道路即
    小港區○○街，西南側界址外為沙灘，沙灘外則為南星計劃區及海面，沿西南側
    界址之處上方留有由西北往東南方向綿亙穿越系爭土地之寬度不足一米、高度現
    與外側沙地幾為平齊之無作用水泥堤防乙座（內側與地面高度差約三十公分，其
    旁留有寬約二十公分之小水溝），堤防外（面積為二四七平方公尺）均為無人使
    用之沙質空地，堤防內留有最寬處約一米、最窄處寬約五十公分呈不規則狀之私
    設道路與西北側界址處所留之寬約三米之私設道路相通，另區內如附圖Ａ至Ｌ2
    之處存有六戶相連而呈長條形之均為一層磚造紅瓦或塑膠浪板之舊平房，其占有
    人由東向西各為上訴人己○○（面積五七點九平方公尺）、己○○與子○○（面
    積三十點二平方公尺）、丑○○（面積二八點二五平方公尺）、子○○（面積二
    八點五一平方公尺）、癸○○（面積四六點六七平方公尺，現租予他人使用）、
    子○○（面積十九點六六平方公尺，現租予他人使用），而如附圖Ｈ部分為上訴
    人戌○○所有之二層磚造樓房（面積一二五點八六平方公尺），其右側即如附圖
    Ｉ、Ｊ、Ｋ位置處有呈倒ㄇ字形之一層磚造紅瓦舊平房三棟，各占有人分為上訴
    人陳盛源（面積二七點四八平方公尺）、陳盛源與戌○○、陳盛源（面積六三點
    三七平方公尺，現為公廳）、丙○○等六人（面積十八點九一平方公尺），另如
    附圖Ｇ、Ｆ部分亦有一層磚造連棟舊平房二棟，其占有人各為上訴人卯○○（面
    積四七點八八平方公尺）、未○○等三人（面積四九點九三平方公尺），如附圖
    Ｍ、Ｎ位置則有上訴人午○○所有呈ㄇ字形之二層磚造樓房及舊平房三棟（樓房
    部分面積七六點七一平方公尺、舊平房面積一五六點六六平方公尺），其餘土地
    則均為空地乙節，此經本院會同高雄市政府地政處前鎮地政事務所人員到場勘測
    屬實，且製有勘驗筆錄、照片及土地複丈成果圖等件在卷可憑，是系爭土地其上
    乃佈有十餘棟磚造一層或二層等各式房屋，而其中除上訴人戌○○、午○○等二
    人所有房屋係為二層樓房價值較高外，其餘房屋或為空屋，或租予他人使用，或
    均為老舊平房，且其上亦無適當寬度之道路足供聯外使用，是為兩造之最大利益
    及盡系爭土地地利之公益，系爭土地除儘量保留上訴人戌○○、午○○等二人所
    有房屋大觀及多數人原有位置外，尚無以現有使用狀況而為分割之必要，而上訴
    人丙○○等人所提之如附圖所示分割方案，除上訴人己○○到場表示反對及上訴
    人子○○、午○○、辰○○○、丑○○、未○○、申○○、酉○○等人未到場表
    示意見外，其餘上訴人十四人及被上訴人乃均表示同意，且觀該方案所示，其乃
    將西北側界址原有之三米私設道路加以拓寬為四米，西南側則以界址處之堤防內
    外原有空地、小徑規劃為三米寬道路以為後部土地之對外連結，此之劃設對原有
    如附圖Ａ至Ｌ2之六棟相連原有建物及Ｇ、Ｆ二棟建物所致損害將減至最低，所
    有土地亦均可以取得適量寬度之道路以為對外聯絡，且並可於不大幅變動原有房
    屋位置之情下儘量利用原有無人使用之空地，而各人依分割方案所取得之位置，
    業已儘量考量各應有部分較大之共有人原占有土地之處（反對此方案之上訴人己○○經扣除應分擔之道路面積後，其可分得之面積僅為十八平方公尺，自不可能
    使之繼續占有保留其原有使用面積達七二點一四平方公尺之房屋位置），亦未損
    及價值較高之上訴人戌○○、午○○等二人所有房屋，是就使用地形完整性及空
    地之利用，如附圖所示之分割方案應較原判決之拆除多數原有房屋並變動各人原
    有位置以重新劃設四米道路所造成之影響及土地使用更為適宜（原審分割方法中
    將西北側原有三米通路棄置不用，將導致西北側整排房屋均須拆除重建，且所規
    劃之另一與之垂直之道路，其所占面積過多，並使上訴人丙○○等人及國有財產
    局、巳○、卯○○等人所分得之土地位於堤防內外，而其堤外土地乃為沙地，亦
    將不適於各人建築使用），是本院權衡兩造絕大多數人利益，並其社會公益及土
    地利用之經濟原則，認以系爭土地之分割方法應以如附圖所示之分割方式為宜，
    原審未慮及此，其所為就系爭土地所定之分割方法尚有未洽，上訴意旨指摘原判
    決不當，求予廢棄改判，為有理由，自應由本院予以廢棄改判如主文第二項所示
    。至系爭土地之全體共有人雖未全部同意就如附圖所示充當道路之Ｘ部分繼續維
    持其共有關係，惟此係維系爭土地整體使用所必須，依其使用目的乃不能分割而
    應由全體共有人依原應有部分比例持共有，附此敘明。
四、據上論結，本件上訴為有理由，合依民事訴訟法第四百三十六條之一第三項、第
    四百五十條、第三百八十五條第一項前段、第八十五條第一項但書，判決如主文。
中　　　華　　　民　　　國　　　九十一　　年　　　三　　　月　　十四　　日
                              臺灣高雄地方法院民事第五庭
~B審判長法官　黃國川
~B法　　　官　汪怡君
~B法　　　官　黃宏欽
右為正本係照原本作成。
本判決不得上訴。
中　　　華　　　民　　　國　　九十一　　年　　　三　　　月　　 十四　　 日
~B法院書記官　史華齡
  附表
┌─┬──────┬─────────┬───────────┐
│  │  共 有 人  │應有部分          │    備       註       │
├─┼──────┼─────────┼───────────┤
│1.│  己○○    │九十六分之一      │                      │
├─┼──────┼─────────┼───────────┤
│2.│  子○○    │同右              │                      │
├─┼──────┼─────────┼───────────┤
│3.│  丙○○    │六十四分之一      │   六人分割後仍按原   │
├─┼──────┼─────────┤   應有部分比例保持   │
│4.│  甲○○    │同右              │   共有               │
├─┼──────┼─────────┤                      │
│5.│  庚○○    │同右              │                      │
├─┼──────┼─────────┤                      │
│6.│  辛○○    │同右              │                      │
├─┼──────┼─────────┤                      │
│7.│  丁○○    │同右              │                      │
├─┼──────┼─────────┤                      │
│8.│  戊○○    │同右              │                      │
├─┼──────┼─────────┤                      │
│9.│  卯○○　  │三十二分之二      │                      │
├─┼──────┼─────────┼───────────┤
│10│  天○○　　│三十二分之二      │                      │
├─┼──────┼─────────┼───────────┤
│11│  辰○○○　│三十二分之三      │   二人分割後仍按原   │
├─┼──────┼─────────┤   應有部分比例保持   │
│12│  午○○　　│三十二分之一      │   共有               │
├─┼──────┼─────────┼───────────┤
│13│  巳  ○　　│三十二分之八      │                      │
├─┼──────┼─────────┼───────────┤
│14│  寅○○　　│三十二分之二      │                      │
├─┼──────┼─────────┼───────────┤
│15│  亥○○　　│同右              │                      │
├─┼──────┼─────────┼───────────┤
│16│  戌○○　　│同右              │                      │
├─┼──────┼─────────┼───────────┤
│17│  未○○　　│八九六分之二八    │   三人分割後仍按原   │
├─┼──────┼─────────┤   應有部分比例保持   │
│18│  申○○    │八九六分之八      │   共有               │
├─┼──────┼─────────┤                      │
│19│  酉○○　  │八九六分之二十    │                      │
├─┼──────┼─────────┼───────────┤
│20│  丑○○    │六十四分之一      │                      │
├─┼──────┼─────────┼───────────┤
│21│  癸○○    │一九二分之五      │                      │
├─┼──────┼─────────┼───────────┤
│22│  壬○○　  │三十二分之二      │                      │
├─┼──────┼─────────┼───────────┤
│23│  財政部國  │三十二分之二      │                      │
│  │  有財產局  │                  │                      │
└─┴──────┴─────────┴───────────┘
